臺灣臺中地方法院民事判決　　　　　　　　96年度訴字第11號
原　　　告　乙○○
訴訟代理人　陳建勛律師
複代理人　　陳瑾瑜律師
被　　　告　華肇有限公司
法定代理人　丙○○
訴訟代理人　陳賜良律師
上列當事人間請求塗銷抵押權登記事件，本院於民國95年4月16
日言詞辯論終結，判決如下：
    主      文
被告應將附表所示之抵押權設定登記予以塗銷。
訴訟費用由被告負擔。
    事實及理由
壹、兩造爭執要旨：
  一、原告主張：
    (一)坐落台中縣大里市○○段605地號土地及其上633建號即
        門牌號碼台中縣大里市○○路○段634巷8號建物，暨同
        段571地號土地（以下合稱系爭不動產），本為訴外人
        甲○○所有。而甲○○於民國（下同）83年6月16日提
        供系爭不動產為擔保，設定新臺幣（下同）220萬元之
        抵押權予被告，抵押權存續期間自83年6月10日至84年6
        月10日，債務清償日期為84年6月10日，該抵押權業經
        原台中縣霧峰地政事務所登記字號「霧字第124428號」
        登記在案（以下稱系爭抵押權）。嗣於86年1月6日，甲○○將系爭不動產出賣予原告，並於86年3月6日完成所
        有權移轉登記。而原告頃接獲臺灣臺中地方法院95年度
        拍宇第1838號拍賣抵押物裁定，略以：甲○○、丁○○
        於83年6月10日向被告借款220萬元，清償日期為84年6
        月10日，甲○○因而以系爭不動產設定抵押權予被告，
        然甲○○、丁○○屆期未清償，系爭不動產准許拍賣等
        語，原告始知債務人甲○○、丁○○迄未對被告清償，
        被告擬實行抵押權拍賣系爭不動產。
    (二)按民法第880條規定：「以抵押權擔保之債權，其請求
        權已因時效而消滅，如抵押權人於消滅時效完成後，五
        年間不實行其抵押權者，其抵押權消滅」。有關該條「
        五年」之時效性質，最高法院53年度台上字第1391號判
        例謂：「第880條係抵押權因除斥期間而消滅之規定」
        ，已闡釋該條所定「五年」之期間係屬除斥期間，抵押
        權因除斥期間屆滿而消滅。經查，本件抵押權設定所憑
        之債權證明文件，係訴外人永代電機企業股份有限公司
        於83年6月10日所簽發，面額各為170萬元、50萬元，到
        期日均為84年6月10日之本票2紙，在簽發後，由甲○○
        、丁○○背書轉讓予被告。此由本票之發票日、到期日
        ，與土地及建物登記簿謄本上就債權原因發生日期（83
        /6/10）、清償日期（84/6/10）、存續期間（83/6/10
        ～84/6/10）、債務人（甲○○、丁○○）之記載均相
        符合，即可證明。故被告身為前開本票之執票人，依票
        據法第22條第2項之規定，對前手甲○○、丁○○之追
        索權，一年間不行使而於85年6月10日消滅。而被告對
        甲○○、丁○○之系爭抵押權，依民法第880條規定，
        在追索權消滅後五年內不實行，亦因除斥期間屆滿而於
        90年6月10日消滅，原告自得請求被告塗銷系爭抵押權
        。
    (三)為此，提起本件訴訟，並聲明：被告應將台中縣大里市
        ○○段605地號土地及其上633建號即門牌號碼台中縣大
        里市○○路○段634巷8號建物，暨台中縣大里市○○段
        571地號土地，以原台中縣霧峰地政事務所登記字號「
        霧字第124428號」所設定之抵押權登記予以塗銷。
  二、被告抗辯：
    (一)系爭債權雖係以本票為被告對訴外人甲○○、丁○○之
        債權憑據，然該等債權其中部分屬貨款，另部分則屬借
        款，貨款債權部分因甲○○及丁○○無力清償，亦轉以
        借款合意而變更其性質為借款。故系爭抵押權所擔保之
        債權，原雖僅部分屬借款債權，但貨款部分既亦經合意
        轉變其為借貸，則被告之請求權時效為15年。
    (二)縱令被告上述主張無理由，然丁○○曾於95年8月間除
        向被告承認系爭債務外，更聲明其現仍無力清償，請被
        告執行系爭不動產拍賣以為清償。而按承認之中斷時效
        雖須於時效完成前為之，但在完成後為承認者，則屬拋
        棄時效利益的默示意思表示，應發生拋棄之效力（最高
        法院50年台上字2868號判例參照）。
    (三)抵押權設定契約書雖記載「本案係貨款擔保」，然其原
        因為丁○○與被告為避免負擔所得稅賦之誤載。而按通
        謀虛偽意思表示隱藏他項法律行為者，適用關於該項法
        律行為之規定，民法第87條定有明文。故系爭抵押權所
        擔保者應適用雙方關於簽發本票以為借款債權憑據之借
        款法律關係，依此系爭抵押權所擔保之借款債權時效為
        15年，尚未因時效完成而消滅，則其從屬抵押權之效力
        仍然存在。
    (四)並聲明：原告之訴駁回。
貳、本件經兩造整理並協議簡化爭點如下：
  一、不爭執事項：（本院採為判決之基礎）
    (一)台中縣大里市○○段605地號土地及其上633建號即門牌
        號碼台中縣大里市○○路○段634巷8號建物，暨台中縣
        大里市○○段571地號土地原為訴外人甲○○所有，於
        86年3月6日以買賣為原因而移轉登記為原告所有。
    (二)系爭不動產於83年6月16日設定權利價值2,200,000元之
        抵押權，權利人為被告，存續期間自83年6月10日至84
        年6月10日，債務人為訴外人甲○○、丁○○。該抵押
        權設定契約書「聲請登記以外之約定事項」欄第2.點記
        載「本案係貨款擔保」。
    (三)訴外人永代電機企業股份有限公司（負責人丁○○）於
        83年6月10日簽發到期日均為84年6月10日，面額各為1,
        700,000元（票號00000000）、500,000元（票號000000
        00）之本票2紙，由訴外人甲○○、丁○○於該2紙本票
        背書後交付予被告收受。
    (四)訴外人甲○○、丁○○為夫妻關係，甲○○與原告為姊
        弟關係。
    (五)訴外人丁○○於95年8月間與被告有作債務協商，承認
        積欠被告債務。
  二、爭執之事項：
    (一)系爭抵押權所擔保者為何債權？
    (二)訴外人丁○○於95年8月間向被告承認債務，是否發生
        拋棄時效利益之效力？
    (三)原告請求被告將系爭抵押權之登記予以塗銷，有無理由
        ？
肆、得心證之理由：
  一、系爭抵押權所擔保者為何債權？說明如下：
    (一)訴外人永代電機企業股份有限公司（負責人丁○○）於
        83年6月10日簽發到期日均為84年6月10日，面額各為
        170萬元（票號00000000）、50萬元（票號00000000）
        之本票2紙，由訴外人甲○○、丁○○於該2紙本票背書
        後交付予被告收受，已如前述（不爭執事項(三)參照）。
        而該2紙本票之發票日及到期日，適為系爭抵押權之存
        續期間（83年6月10日至84年6月10日）；又本票面額合
        計220萬元，亦與系爭抵押權之權利價值220萬元相同；
        再本票之背書人甲○○、丁○○，即為系爭抵押權之債
        務人。由此可見，系爭抵押權所擔保之原債權，應係甲○○、丁○○於該2紙本票背書交付予被告之原因關係
        債權（按甲○○、丁○○與被告為授受票據之直接當事
        人，雙方存有票據原因關係之抗辯權）。
    (二)而查，證人即永代電機企業股份有限公司負責人丁○○
        證稱：「（法官問：為何要簽發該二張本票？）因為永
        代電機企業股份有限公司的貨款支票無法兌現，所以才
        簽發二張本票給被告華肇有限公司。」、「（法官問：
        永代電機企業股份有限公司欠被告公司當時貨款為何？
        ）170萬元的本票是已經到期的貨款支票，沒辦法兌現
        ，另外50萬元本票是還沒有開貨款支票的貨款數額，總
        共欠貨款約220萬元。」、「（法官問：與被告有無金
        錢借貸的往來？）沒有，都是貨款債務。」、「（法官
        問：為何會將你與甲○○的土地暨建物設定抵押權220
        萬元給被告華肇有限公司？）因為有簽發前開二張本票
        給被告，被告要求提供土地作擔保，才願意不提示之前
        的支票。」、「（法官問：依你所述，是你經營永代電
        機企業股份有限公司欠被告公司貨款，為何要提供甲○○土地二筆及建物一筆設定抵押權，及甲○○在系爭二
        張本票上背書？）因被告公司要求的，且當時公司希望
        能繼續經營，所以就配合被告要求。」另證人甲○○證
        稱：「（法官問：為何在系爭本票上背票？）因永代公
        司貨款週轉不靈支票退票，請被告公司不要提示貨款支
        票，我們簽發本票給他，被告公司負責人丙○○要求我
        在該本票後面背書。」、「（法官問：你或是丁○○有
        無向被告公司借錢？）沒有，全是永代公司的貨款債務
        。」、「（法官問：除了系爭二張本票外，你與你先生
        有無再簽其他本票或借據等給被告公司？）沒有。」（
        以上參見本院96年3月19日言詞辯論筆錄）；再參以系
        爭抵押權設定契約書「聲請登記以外之約定事項」欄第
        2.點記載「本案係貨款擔保」（不爭執事項(二)參照），
        足見永代電機企業股份有限公司是因積欠被告220萬元
        貨款債務而簽發該2紙本票，而丁○○、甲○○則是基
        於或為該貨款債務之連帶保證人或加入為貨款債務人（
        即所謂併存之債務承擔）之原因而在該2紙本票背書。
        準此以解，系爭抵押權所擔保之原債權，應為貨款債款
        。
  二、訴外人丁○○於95年8月間向被告承認債務，是否發生拋
      棄時效利益之效力？說明如下：
    (一)按商人、製造人、手工業人所供給之商品及產物之代價
        ，其請求權因二年間不行使而消滅，民法第127條第8款
        定有明文。而請求權之起算時間，依民法第128條前段
        規定，自請求權可行使時起算。又以抵押權擔保之債權
        ，其請求權已因時效而消滅，如抵押權人於消滅時效完
        成後，五年間不實行其抵押權者，其抵押權消滅，民法
        第880條亦有明定。茲查，系爭抵押權所擔保之原債權
        為貨款債款，已如前述。而依該抵押權設定登記資料所
        示，其債務清償日期為84年6月10日，故該貨款請求權
        之消滅時效，即自84年6月11日起算。本件被告未於84
        年6月11日起之二年間行使該貨款請求權，則該請求權
        即於86年6月10日因時效經過而消滅。又被告未於貨款
        請求權時效完成後之五年間實行系爭抵押權，則該抵押
        權即因五年除斥期間之經過而消滅。
    (二)次按「以抵押權擔保之債權，其請求權已因時效而消滅
        ，如抵押權人於消滅時效完成後，五年間不實行其抵押
        權者，其抵押權消滅，為民法第880條所明定。故抵押
        權因其所擔保債權之請求權之消滅時效完成及上開除斥
        期間之經過即歸於消滅。縱債務人於其後之訴訟中就業
        經時效完成之請求權未為拒絕給付之抗辯，致受敗訴判
        決確定，對於已因除斥期間之經過而消滅之抵押權不生
        影響。」最高法院89年度台上字第1476號民事判決要旨
        可資參照。
準此而論，訴外人丁○○於95年8月間向被
        告承認債務，縱使發生拋棄時效利益之效力，對已因除
        斥期間經過而消滅之系爭抵押權而言，亦不生任何影響
        。亦即，該已消滅之抵押權，不因債務人丁○○嗣後向
        被告承認債務而得為復活。
  三、原告請求被告將系爭抵押權之登記予以塗銷，有無理由？
      說明如下：
      系爭抵押權已因除斥期間之經過而消滅，已如前述。而該
      已經消滅之抵押權，其抵押權設定登記之存在狀態，對不
      動產所有權人而言，自會造成所有權能之妨害（如會減損
      市場交換價值或減低擔保債權功能等）。從而原告本於所
      有權之排除侵害權能（民法第767條中段參照），請求被
      告將系爭抵押權之設定登記予以塗銷，即屬正當。
  四、綜上所述，原告請求被告應將附表所示之抵押權設定登記
      予以塗銷，為有理由，應予准許。
肆、訴訟費用負擔之依據：民事訴訟法第78條。
中　　華　　民　　國　　96　　年　　4 　　月　　30　　日
                  民事第三庭    法  官  游文科
正本係照原本作成。
如對本判決上訴，須於判決送達後20日內向本院提出上訴狀。
中　　華　　民　　國　　96　　年　　4 　　月　　30　　日
                                書記官 謝坤冀
附表：
台中縣大里地政事務所83年霧字第124428抵押權設定登記：
共同擔保土地－大里市○○段571、605地號，所有權人乙○○。
共同擔保建物－大里市○○段633建號，所有權人乙○○。
抵押權登記日期：民國86年6月16日，權利人：華肇有限公司，
權利價值：新台幣2,200,000元，存續期間：自83年6月10日至84
年6月10日，清償日期：84年6月10日，債務人：甲○○、丁○○
。
